臺灣高等法院刑事判決　　　　　　　　100年度上易字第745號
上　訴　人　臺灣板橋地方法院檢察署檢察官
被　　　告　張鴻銘
上列上訴人因被告家暴妨害自由等案件，不服臺灣板橋地方法院
99年度交易字第776 號，中華民國99年12月20日第一審判決（起
訴案號：臺灣板橋地方法院檢察署99年度偵字第20789 號），提
起上訴，本院判決如下：
    主  文
上訴駁回。
    理  由
一、公訴意旨以：被告張鴻銘與陳佩佩前係夫妻，二人間具有家
    庭暴力防治法第3 條第1 款之家庭成員關係，其因與陳佩佩
    發生爭執，懷恨在心，於99年7 月26日欲找陳佩佩理論，基
    於放火燒燬現供人使用住宅之犯意，於99年7 月27日凌晨零
    時許，先至臺北縣土城市○○路○段202 之8 號「金城加油
    站」購買汽油1.74公升並以塑膠桶盛裝後，再攜往陳佩佩之
    弟陳建良位於臺北縣中和市○○路9 巷5 號2 樓居所，撥打
    電話予陳佩佩，向其恫稱「我有帶汽油來，如果你與我回家
    就沒有事」等語（恐嚇部分業經原審判決有罪確定），嗣經
    陳建良聞訊下樓將油桶奪下，因認被告涉犯刑法第173 條第
    4 項之預備放火罪嫌等語。
二、按犯罪事實應依證據認定之，無證據不得認定其犯罪事實；
    又不能證明被告犯罪者，應諭知無罪之判決，刑事訴訟法第
    154 條第2 項、第301 條第1 項分別定有明文。而犯罪事實
    之認定，應憑真實之證據，倘證據是否真實尚欠明確，自難
    以擬制推測之方法，為其判斷之基礎；又認定犯罪事實之證
    據係指足以認定被告確有犯罪行為之積極證據而言，該項證
    據自須適合於被告犯罪事實之認定，始得採為斷罪資料，最
    高法院著有53年度台上字第656 號、29年度上字第3105號判
    例可資參照。且刑事訴訟上證明之資料，無論其為直接或間
    接證據，均須達於通常一般之人均不致有所懷疑，而得確信
    其為真實之程度，始得據為有罪之認定，若其關於被告是否
    犯罪之證明未能達此程度，而有合理懷疑之存在，致使無從
    形成有罪之確信，根據「罪證有疑，利於被告」之證據法則
    ，即不得遽為不利被告之認定；其以情況證據（即間接證據
    ）斷罪時，尤須基於該證據在直接關係上所可證明之他項情
    況事實，本乎推理作用足以確證被告有罪，方為合法，不得
    徒憑主觀上之推想，將一般經驗上有利被告之其他合理情況
    逕予排除，最高法院76年度台上字第4986號、32年度上字第
    67號等判例意旨亦甚彰明。
三、訊據被告固坦承伊確實有於前揭時、地，以新臺幣50元購買
    扣案之汽油一桶，攜往陳建良住處樓下之行為，惟堅詞否認
    有何放火之意圖，辯稱：伊攜帶汽油過去，只是要嚇嚇陳佩
    佩，讓陳佩佩同意返家而已，不是要放火等語。
四、公訴人認被告涉嫌預備放火，無非以證人陳佩佩於警詢中之
    指述、扣案之汽油1 桶、購買汽油之發票1 張等，為其論述
    之依據。惟查：
（一）按刑法第173 條第4 項之預備放火罪，係以預備犯放火燒
      燬現供人使用之住宅或現有人所在之建築物、礦坑、火車
      、電車或其他供水、陸、空公眾運輸之舟、車、航空機之
      罪，為其構成要件。查被告於99年7 月27日凌晨零時許，
      前往「金城加油站」購買1.74公升之汽油，隨後攜至陳建
      良住處樓下，旋遭陳建良取走之事實，業據被告自承在卷
      ，核與證人陳佩佩、陳建良證述情節相符，並有汽油1 桶
      、購買汽油之發票1 張扣案可佐，固堪認定；惟此部分證
      據僅能證明被告確有購買汽油之客觀行為，猶不足以進而
      推認被告是否基於預備放火燒燬住宅等物之主觀犯意而購
      買汽油，尚無從僅憑被告購買汽油之客觀事實，即遽認被
      告必意圖放火燒燬前揭住宅等物，而排除其他有利於被告
      之合理可能。
（二）證人陳佩佩雖曾於警詢、偵查中陳稱：被告打電話叫伊回
      去，威脅伊若不趕快回家，要前來放火等語；然其嗣於原
      審審理中證稱：被告電話中沒有說到要放火，被告說要買
      汽油，意思叫伊跟被告回去，伊跟被告說不用來了，伊要
      離開了，因為伊怕被告看到伊，情緒會失控；伊知道被告
      是要嚇伊，被告到達伊弟弟陳建良住處前，伊有跟陳建良
      說怎麼辦，被告說要帶汽油來，人的直覺反應帶汽油來就
      是要放火，伊沒有告訴陳建良說被告帶汽油來是要放火，
      伊只說是要嚇伊，伊從頭到尾都說被告在電話中是說帶汽
      油來，被告沒有講放火這二個字，伊只記得聽被告說要帶
      汽油來，伊就慌了，急著要離開等語在卷（見原審卷第35
      至36頁反面），是證人陳佩佩於警詢及偵查中有關被告於
      電話中表示要來放火之陳述，容有瑕疵可指，難以遽採為
      真。
（三）證人陳建良雖亦於警詢中陳稱被告打電話給陳佩佩，威脅
      若不返家，即要放火燒燬伊住處等語，然經該證人於本院
      審理中證稱：被告於99年7 月27日凌晨12點左右，有攜帶
      汽油到伊住處，伊姊姊陳佩佩當天有到伊住處，有接到其
      小孩及前夫的電話，當時伊在陳佩佩身旁，從陳佩佩對話
      內容知道是被告打來，但伊只聽到陳佩佩講話，沒有聽到
      被告講話聲音，被告聲音沒有很大，陳佩佩不想聽，就把
      電話放下來，陳佩佩言詞中未講到汽油，接完電話就馬上
      離開，沒有說被告要帶汽油來的事，走後約十分鐘陳佩佩
      打電話來，說被告要來放火，要伊出去看看，伊到陽台時
      就聽到被告在樓下叫伊，說看到伊，伊下樓之後將被告的
      汽油搶下，搶下來後，被告解釋為何要來，說了一堆原因
      ，當場說汽油是要嚇嚇伊姊姊而已；伊看到被告是提著汽
      油，沒有要潑灑汽油的動作，也未拿出點火器具，伊未親
      耳聽到被告說放火的事等語（見本院卷第30至31頁），已
      敘明其未聽見被告在電話中如何與陳佩佩對話，其於當場
      係聽聞被告表示攜汽油前往的目地在於恐嚇陳佩佩等情，
      故證人陳建良於警詢中所指：被告威脅陳佩佩若不返家，
      就要放火燒燬上址住處等語，實乃聽聞陳佩佩轉述，無法
      遽採為證明被告有放火燒燬住宅犯意之積極證據。
（四）綜上所述，並參以一般人購買汽油之可能原因甚多，單純
      潑灑以達恫嚇他人之目的者，非無可能，況被告抵達陳建
      良住處樓下時，並無潑灑、點燃汽油之舉措，陳建良自被
      告手中取下汽油桶並報警處理後，警方亦未在被告身上查
      扣打火機、火柴或其他足以點燃火勢之器物，則單以被告
      購買汽油之客觀事實，逕為推論此係放火燒燬住宅之預備
      行為，尚嫌速斷。檢察官所舉證據，均不足以證明被告主
      觀上確有放火燒燬住宅之意欲，本院復查無其他積極證據
      足認被告有檢察官所指之預備放火犯行，揆諸前揭說明，
      不能證明被告犯罪，依法即應諭知被告無罪之判決。
五、公訴人所提之全部證據，尚不足為認定被告有預備放火犯行
    ，原判決為被告無罪之諭知，核無不當，應予維持。公訴人
    不服原審判決，提起上訴意旨略以：被告先致電向陳佩佩告
    知「你不返家，就要放火燒燬住處」，再購買汽油攜往陳建
    良上址居處之事實，業據陳佩佩、陳建良於警詢、偵查中證
    述綦詳，並有扣案汽油1 桶，且經證人陳佩佩於審判中證稱
    ：伊和被告通話時，被告用吼的，聲音很大聲，伊將聽筒遠
    離耳朵，旁邊的人可能也聽得到等語，足認證人陳建良係直
    接聽聞被告對陳佩佩說「你不返家，就要放火燒燬住處」；
    又依證人陳佩佩所述，被告情緒控制不佳，於案發當時因與
    陳佩佩發生爭執，氣氛不好之情形下，確有預備縱火之犯意
    ，僅因陳建良適時阻止其縱火而未及著手等語。惟查，證人
    陳建良已於本院審理中證稱：該通被告打來的電話，伊聽不
    到被告聲音，且陳佩佩聽聽不想聽，就放下來等語（見本院
    卷第31頁），堪認證人陳建良於警詢中述及被告口稱放火一
    事，係聽陳佩佩轉述，非其親自見聞之事實；另證人陳佩佩
    於警詢、偵查中有關被告表示要放火之指述，尚存有瑕疵，
    已如前述，且就證明被告有放火燒燬前揭住宅等物之主觀犯
    意部分，亦查無其他證據可資補強，公訴人執前詞認被告涉
    有預備放火犯行，係對原審依職權所為之證據取捨及心證裁
    量，重為爭執，並未提出其他積極證據以供調查，仍無從使
    本院形成被告有罪之心證，其上訴難認為有理由，應予駁回
    。
據上論斷，應依刑事訴訟法第368 條，判決如主文。
本案經檢察官黃全祿到庭執行職務。
中    華    民    國   100    年    6     月    7     日
                  刑事第十九庭審判長法  官  鄧振球
                                    法  官  潘翠雪
                                    法  官  彭幸鳴
以上正本證明與原本無異。
不得上訴。
                                    書記官  陳靜姿
中    華    民    國   100    年    6     月    7     日